【裁判字號】    95,台上,4329
【裁判日期】    950804
【裁判案由】    偽造文書
【裁判全文】
最高法院刑事判決            九十五年度台上字第四三二九號
    上  訴  人  甲○○
                        之12.
                乙○○
上列上訴人等因偽造文書案件，不服台灣高等法院中華民國九十
五年四月十八日第二審判決（九十三年度上訴字第二八七七號，
起訴案號：台灣桃園地方法院檢察署八十四年度偵續一字第三號
、八十五年度偵字第六一０一號），提起上訴，本院判決如下：
    主  文
原判決撤銷，發回台灣高等法院。
    理  由
本件原判決認定：緣徐鳳蘭（業經判處有期徒刑十月確定）為范
姜永裕（已於民國八十八年八月二十一日死亡）之續弦，平日與
范姜永裕與其前妻所生子女相處不甚和睦，嗣其為避免范姜永裕
前妻所生子女取得財產，竟意圖為自己不法之所有，於八十一年
五月間，在其夫妻同居之桃園縣楊梅鎮○○路六六號住處，竊取
范姜永裕所有放在金櫃內之上市股票台灣水泥股份有限公司股票
十一萬三千四百十股、東元電機股份有限公司股票四萬一千一百
四十五股、台灣聚合化學品股份有限公司股票四萬九千九百零二
股（下稱台泥、東元、台聚股票），及范姜永裕之身分證、印章
。詎上訴人乙○○（徐鳳蘭與前夫離婚後所生女兒）、黃秀榮（
徐鳳蘭與前夫所生女兒，原審通緝中）、石文森（黃秀榮配偶）
與上訴人甲○○（石文森之妹）均明知上情，仍與徐鳳蘭共謀，
共同意圖為自己不法之所有，並基於行使偽造私文書、詐欺之概
括犯意，由黃秀榮、徐鳳蘭、乙○○先提供身分證、印章等物透
過甲○○，而分別於八十一年五月七日、九日持向台北縣板橋市
○○○路十三號四樓之一合泰證券股份有限公司（下稱合泰公司
）開設股票帳戶備用，再於原判決附表一所示之時間，由石文森
連續以徐鳳蘭在合泰公司開設之第０九三五一－七號帳戶，將范
姜永裕前揭股票全部委託其賣出，並於原判決附表二之時間，連
續偽造范姜永裕之署押，盜蓋范姜永裕之印章，以偽造范姜永裕
名義之股票賣出委託書十八張，連續行使該委託書，委託合泰公
司賣出該等股票並辦理交割，使合泰公司陷於錯誤，誤以為范姜
永裕委託由徐鳳蘭帳戶賣出並成交，因而以該公司在板橋信用合
作社儲蓄部第000000－0000號帳戶之支票交付徐鳳蘭
股款計新台幣（下同）一千六百九十九萬四千零四十七元，足以
生損害於范姜永裕及合泰公司。嗣該支票部分在徐鳳蘭於第一銀
行土城分行第０二六０八二號帳戶提示，部分在甲○○所提供合
泰公司之劃撥帳戶第00000－0000號提示兌領，部分在
甲○○所提供第一銀行土城分行第０００八一五號帳戶提示兌領
，部分在乙○○於合泰公司開設之第０九三五二－０號帳戶中買
進股票用以交割股款，徐鳳蘭則於事後將范姜永裕之身分證及印
章放回。至八十二年七月間，范姜永裕發現其放在金櫃內之上開
股票均不見，由其子、女陪同至東元公司、中國信託公司查詢，
始知上情等情。因而撤銷第一審諭知上訴人等均無罪之判決，改
判依牽連犯關係從一重分別論處上訴人等共同連續行使偽造私文
書，足以生損害於他人罪刑，固非無見。
惟查：(一)審理事實之法院，對於案內與認定事實、適用法律、罪
名成立與否或於公平正義之維護或對被告之利益有重大關係之一
切證據，除認為不必要者外，均應詳為調查，然後基於調查所得
之心證以為判斷之基礎；茍與認定事實、適用法律有重要關係，
或於公平正義之維護或對被告之利益，有重大關係之事項，在客
觀上認為應行調查之證據，又非不易調查或不能調查，而未依法
加以調查，或證據雖已調查而其內容尚未明瞭者，即與未經調查
無異，如遽行判決，即屬刑事訴訟法第三百七十九條第十款所稱
之當然違背法令。而共同正犯之成立，以有犯意之聯絡，及行為
之分擔為要件。此項要件自應於事實欄內為詳實之記載，然後於
理由內說明其憑以認定之證據，始稱適法。原判決於理由三說明
上訴人二人與徐鳳蘭、石文森、黃秀榮就行使偽造私文書、詐欺
犯行，事前共謀而推由石文森實行，應屬同謀共同正犯云云。惟
就此並未詳為調查審認，並說明其憑以認定渠等如何事前同謀之
證據，已屬證據調查未盡及理由不備；復與事實欄所敘述：乙○
○先提供身分證、印章等物，透過甲○○向合泰公司開設股票帳
戶，賣出股票所收合泰公司所交付在板橋信用合作社儲蓄部第0
00000－0000號帳戶之支票予徐鳳蘭，有部分在甲○○
所提供合泰公司之劃撥帳戶第00000－0000號提示兌領
，部分在甲○○所提供第一銀行土城分行第０００八一五號帳戶
提示兌領，部分在乙○○於合泰公司開設之第０九三五二－０號
帳戶中買進股票用以交割股款等情，其所認定上訴人等如何參與
此部分之行為，亦未說明其所憑之證據，自有判決不載理由之違
背法令。(二)科刑判決所認定之事實，與所採之證據不相適合，即
屬證據上理由矛盾，其判決當然違背法令。原判決事實認定上訴
人等使合泰公司陷於錯誤，誤以為范姜永裕委託由徐鳳蘭帳戶賣
出台泥、東元、台聚等股票並成交，因而以該公司在板橋信用合
作社儲蓄部第000000－0000號帳戶之支票交付徐鳳蘭
股款計一千六百九十九萬四千零四十七元云云。惟依卷附合泰公
司八十四年五月十六日合泰管字第０三四號函暨所附支票存根（
見八十四年度偵續一字第三號卷第六三至六五頁）所示，該一千
六百九十九萬四千零四十七元，係合泰公司就徐鳳蘭帳戶於原判
決附表二所載期間，賣出台泥、東元、台聚及「南亞」等股票交
割後支付徐鳳蘭之金額（見合泰公司八十三年五月三十日合泰管
字第二六七號函暨所附徐鳳蘭買賣交易明細表、對帳單，八十三
年度偵續字第四九號卷第五一、七一、七二頁）。然原審並未認
定上訴人與徐鳳蘭等人有盜賣「南亞」股票之行為，則原判決所
認上訴人等詐取之上開金額，顯與所採之證據不相適合，有證據
上理由矛盾之違背法令。(三)依原判決認定之事實，本件上訴人等
之犯罪時間，係自八十一年五月七日起；惟理由三卻載為上訴人
等犯罪時間自八十一年五月十八日起云云，同有判決理由矛盾之
違誤。(四)審判期日之訴訟程序專以審判筆錄為證。又第二審審判
長依刑事訴訟法第九十四條訊問被告後，應命上訴人陳述上訴之
要旨，同法第四十七條、第三百六十五條分別著有明文。本件原
審法院於公開審判時，據審判筆錄之記載，審判長並無命上訴人
即檢察官陳述上訴要旨之記載，檢察官亦未自行陳述，致無從明
其上訴之範圍，揆諸首開說明，其所踐行之程序顯不合法，其基
此所為之判決，自屬違背法令。(五)上訴人等行為後，刑法業經於
九十五年七月一日修正施行，刪除連續犯、牽連犯之規定，原審
未及依刑法第二條第一項比較新舊法而為適用，亦有未洽。以上
或為上訴意旨所指摘，或為本院得依職權調查之事項，應認原判
決有撤銷發回更審之原因。至原判決不另諭知無罪部分，基於審
判不可分原則，併予發回。
據上論結，應依刑事訴訟法第三百九十七條、第四百零一條，判
決如主文。
中    華    民    國  九十五  年    八    月    四    日
                      最高法院刑事第十庭
                          審判長法官  洪  清  江
                                法官  石  木  欽
                                法官  李  伯  道
                                法官  林  勤  純
                                法官  陳  晴  教
      本件正本證明與原本無異
                                      書  記  官
中    華    民    國  九十五  年    八    月   十五   日
                                                      Ｅ


司法院資訊處製作；財團法人民間司法改革基金會備份。
